【裁判字號】    91,重訴,1182
【裁判日期】    920128
【裁判案由】    損害賠償
【裁判全文】
臺灣臺中地方法院民事判決                    九十一年度重訴字第一一八二號
      原      告  丙○○
                  乙○○
      共      同
      訴訟代理人  蔡素惠律師
      被      告  甲○○
右當事人間請求損害賠償事件，本院判決如左：
      主    文
被告應給付原告各新台幣參佰零陸萬陸仟元，及自民國九十一年十月三十一日起至清
償日止，按年息百分之五計算之利息。
訴訟費用由被告負擔。
本判決於原告各以新台幣壹佰零貳萬貳仟元為被告供擔保後，得假執行；但被告如於
假執行程序實施前，各以新台幣參佰零陸萬陸仟元為原告供擔保，得免為假執行。
      事    實
甲、原告方面：
一、聲明：除假執行供擔保金額外，餘如主文所示。
二、陳述：
（一）緣兩造為同胞兄弟，民國（下同）七十九年間，兩造之父張坤河將坐落台中縣
      大雅鄉○○段第二七二、二七三、二八九及二八九之六號四筆土地贈與兩造，
      各持有該四筆土地之三分之一。惟當時受限於法令，無法辦理農地共有登記，
      乃協議將前開二七二及二七三地號土地暫登記在原告丙○○名下；二八九及二
      八九之六地號土地暫登記在被告甲○○名下，兩造並約定若因法令變更，前開
      土地得分割移轉時，名義所有人應將他人之應有部分辦理移轉登記，絕不得私
      自處分土地。詎被告甲○○竟於八十六年六月間擅將前開二八九及二八九之六
      地號土地出售，得款新台幣（下同）九百二十萬元。被告並向法院起訴請求原
      告丙○○將二七二之一（分割自二七二）及二七三兩地號土地各持分三分之一
      移轉為渠所有，案經台灣高等法院台中分院九十一年度上字第一五三號判決確
      定，惟被告始終拒絕將出售上開二八九及二八九之六二筆土地價款之三分之一
      交付原告。
（二）按可歸責於債務人之事由，致給付不能者，債權人得請求賠償損害，民法第二
      百二十六條第一項定有明文。查本件原告等本可依上開協議請求被告甲○○將
      二八九等二筆土地之三分之一各移轉登記為原告等所有，惟被告早已私自將該
      土地出售，該請求已陷於給付不能，此給付不能之情形乃可歸責於被告，被告
      自應賠償原告等之損害。
（三）對被告所為抗辯之陳述：
      (1)系爭台中縣大雅鄉○○段第二七二之一及同段二七三地號上四百萬元抵押權
        之設定，乃係因被告以該二筆土地設定抵押借款花用，利息卻由原告丙○○
        負擔，廖麗芬為減輕丙○○利息之負擔，乃提供四百萬元清償前筆貸款，而
        為抵押權人。該抵押權之設定既係因被告而起，被告豈可主張應由丙○○賠
        償其損害？退萬步言，縱認該抵押權之設定係可歸因於丙○○，則被告所得
        對丙○○主張者僅為塗銷該抵押權登記，而非損害賠償，丙○○與被告相互
        間所得主張之給付種類並不相同，被告不得主張抵銷。
      (2)被告前曾起訴主張原告乙○○與伊達成口頭協議，扣除被告本應移轉予原告
        乙○○之前揭第二八九及二八九之六地號之三分之一應有部分外，原告乙○○同意給付伊八百萬元，乙○○迄今僅給付六百二十萬元，尚不足一百八十
        萬元，因而請求原告乙○○給付伊一百八十萬元，此部分業經鈞院九十年度
        訴字第一七八一號判決駁回確定。職是，被告所提此一防禦方法為前訴訟中
        之訴訟標的法律關係，業經判決駁回確定在案，在本訴訟中自不得再反於該
        判決意旨之主張。
三、證據：提出協議書影本一份、土地登記簿謄本二份、本院九十年度訴字第一七八
          一號判決影本一份為證。
乙、被告方面：
一、聲明：原告之訴及假執行之聲請均駁回。如受不利判決，願供擔保請准宣告免為
          假執行。
二、陳述：
（一）原告丙○○依據台中地方法院九十年度訴字第一七八一號判決應將其所有台中
      縣大雅鄉○○段第二七二之一及同段二七三地號三分之一登記與被告，唯原告
      丙○○已在八十八年十月八日將二七三號土地虛偽設定抵押權四百萬元與其同
      居人廖麗芬，被告雖依該判決取得其三分之一土地，唯該抵押權仍不因被告分
      得土地而塗銷，致造成損害；且彼時被告僅分得同地段土地二八九、二八九之
      六二筆土地共僅一一七‧三六五坪土地，即使將該二筆地三分之一讓與丙○○
      亦僅三九‧一二坪與被告所得自丙○○三分之一土地的假設定抵押未塗銷造成
      被告損害的抵押權債權四百萬元相抵銷。
（二）原告乙○○部分所得同地段地號二七二建地三三八‧一九五坪被告應得三分之
      一部分為一一二‧七三坪與原告應得自被告的三九‧一二坪部分前曾與被告達
      成口頭協議雙方各應給付之土地相抵銷外，另乙○○承擔被告已獲分得貸款三
      百萬元及另給付被告五百萬元，合計八百萬元，則原告乙○○應給與被告的土
      地即全數歸屬原告乙○○所有，唯原告乙○○迄今僅給付三百二十萬元，尚欠
      被告一百八十萬元未給付，因之被告非但不欠原告，反是原告乙○○尚積欠被
      告一百八十萬元未給付。
（三）原告丙○○於八十一年，以其名下大雅鄉○○段二七三號土地，向大雅鄉農會
      貸款三百萬元，原告二人及被告各取得一百萬元，同地段二七二號土地（彼時
      尚未另分割二七二之一號土地）向大雅鄉農會貸款五百萬元，原告丙○○取一
      百萬元，原告乙○○及被告各取二百萬元，因之原告丙○○聲稱被告以該二筆
      土地設定抵押借款花用與事實嚴重不符，被告僅取得貸款三百萬元且均按時付
      息甚至多次代墊原告二人應付之利息，原告丙○○聲稱訴外人廖麗芬為減輕其
      利息負擔乃提供四百萬元清償大雅鄉農會貸款亦與事實嚴重不符，被告主張抵
      銷的為原告丙○○登記予被告的土地對於第三人大雅鄉農會的抵押債務，換言
      之該債務由被告承受，並非僅得主張塗銷抵押權登記。
（四）原告乙○○因原任公務員，無自耕農身份，因之彼時無法將大雅鄉○○段二七
      二號農地（地目田）過戶其名下，被告因基於兄弟之情見三兄即原告乙○○名
      下無財產，被告乃與代書商議因該筆二七二號土地上有建物壹幢，經被告多方
      努力，將地號二七二土地其中有建物的三三八‧一九五部分變更為建地，被告
      經多次與原告丙○○溝通始獲得同意將該二七二號土地已變更建地部分分割過
      戶予原告乙○○（原告丙○○仍保有所分割剩餘農地部分即二七二之一），因
      該項分割移轉係被告及原告三兄弟簽立協議書之後所發生的新事實，因而被告
      與原告乙○○間始有第二次口頭協議（協議地點─原告丙○○住宅，參加人員
      除被告外另有原告乙○○夫妻及原告丙○○本人及其同居人廖麗芬），決議由
      原告乙○○承擔被告所取得三百萬元貸款本息及另給付被告五百萬元後該筆分
      割出來之建地被告應有三分之一部分全部歸屬原告乙○○所有，原告乙○○雖
      矢口否認有過協議，但變更為建地、分割、土地過戶更名等事實俱在。原告乙○○分得地號二七二號土地後被告從未要求原告乙○○給付分割三分之一與被
      告即可明瞭。
三、證據：提出土地登記簿謄本影本一份。
      理    由
一、兩造不爭執之事實：
  （一）兩造為同胞兄弟，七十九年間，兩造之父張坤河將坐落台中縣大雅鄉○○段
        第二七二、二七三號、二八九號及二八九之六號四筆土地贈與兩造，各持有
        該四筆土地之三分之一。因受限於法令，無法辦理農地共有登記，乃協議將
        前開二七二及二七三地號土地暫登記在原告丙○○名下；二八九及二八九之
        六地號土地暫登記在被告甲○○名下，兩造並約定若因法令變更，前開土地
        得分割移轉時，名義所有人應將他人之應有部分辦理移轉登記，不得私自處
        分土地。
  （二）被告甲○○於八十六年六月間擅將前開登記其名下二八九及二八九之六號土
        地私自出售，得款九百二十萬元。
二、本件之爭點：(1)被告抗辯依本院九十年度訴字第一七八一號判決取得原登記於原
    告丙○○名下，坐落台中縣自立段第二七二之一及同段二七三地號土地之三分之
    一，因原告丙○○將上開二七三號土地分別設定抵押權予第三人大雅鄉農會及及
    其同居人廖麗芬，致被告受有損害，主張以該四百萬元之抵押債權與本件債權抵
    銷，是否有理？(2)被告抗辯曾與原告乙○○達成口頭協議，除雙方各給付之土地
    互抵外，另乙○○承擔被告已獲分得貸款三百萬元，並另給付被告五百萬元，合
    計八百萬元，是原告乙○○不得再行向其請求給付，是否有據？
三、法院之判斷：
  （一）被告主張對原告丙○○有四百萬債權，與本件原告主張之債權抵銷，並無理
        由：
        按債務之抵銷須雙方互負債務，而其給付種類相同，並均屆清償期為要件。
        此觀民法第三百三十四條第一項之條文規定甚明。本件被告主張其依本院九
        十年度訴字第一七八一號判決取得原登記原告丙○○名下，坐落台中縣自立
        段第二七二之一及同段二七三地號土地之三分之一，惟該二七三地號土地原
        告丙○○前設定抵押權予台中縣大雅鄉農會，復設定四百萬元之抵押權予其
        同居人廖麗芬乙節，固據其提出上開地號之土地登記簿謄本為據。惟按抵押
        權乃債權人於債權已屆清償期而未受清償時，得就債務人或第三人供擔保之
        不動產賣得價金受清償之權，而不動產所有人設定抵押權後，得將不動產讓
        與他人，惟其抵押權不因此受影響。所謂不因此而受影響，係指抵押權人仍
        得追及抵押物之所在，行使其抵押權而言，然原債權債務應仍存在於原債權
        人與債務人間，除當事人間另有債務承擔之契約外，並不因抵押物讓與他人
        而使該受讓人當然成為債務人。依卷附之土地登記簿謄本所載，上開抵押債
        務人均為原告丙○○，非為被告，是被告謂其因取得該二七三地號土地之三
        分之一所有權而承受其上之抵押債務，受有損害云云，顯有誤會，並非可採
        。又被告於本院審理中陳稱：該地目前抵押權人並未實施抵押權等語，則抵
        押權人既未實施抵押權，所有權人對該土地之使用收益、處分均不受影響，
        尚難認被告已現實發生損害，而得請求原告丙○○賠償上開土地價額之損害
        ；至被告認其所有之上開土地因有抵押權之設定，致有妨礙所有權之圓滿狀
        態，充其量僅係被告得請求原告丙○○除去該抵押權之設定，要難認其對原
        告丙○○已取得金錢債權，與前揭抵銷之要件不符。從而，被告為上開抵銷
        之抗辯，即無理由。
  （二）被告抗辯與原告乙○○達成協議，雙方不再互為移轉土地外，另乙○○承擔
        被告已獲分得貸款三百萬元及另給付被告五百萬元，合計八百萬元云云，惟
        此為原告乙○○否認，依民事舉證責任分配之原則，自應由被告就上開對其
        有利之積極事實負舉證責任。被告所稱原二七二地號係經其努力始分出二七
        二之一地號土地，並分由原告乙○○取得，及被告始終未要求原告乙○○移
        轉分割三分之一等節，縱認屬實，亦無從推認被告上開抗辯為真實，而除此
        之外，被告復未能提出相當之事證以實其說，其上開抗辯，即無足採。
  （三）按因可歸責於債務人之事由，致給付不能者，債權人得請求賠償損害。民法
        第二百二十六條第一項定有明文。依兩造簽訂之協議書，原告得請求被告將
        坐落台中縣大雅鄉○○段第二八九及二八九之六地號土地各三分之一移轉登
        記予原告等所有，惟被告擅自將該土地出售，顯係可歸責於被告致無法為給
        付，被告自應負損害賠償責任。查被告自承出售上開土地所得為九百二十萬
        元，則原告以該款項之三分之一計算損害額，請求被告給付原告各三百零六
        萬六千元，及自訴狀繕本送達翌日起（即九十一年十月三十一日）至清償日
        止，按法定利率年息百分之五計算之遲延利息，為有理由，應予准許。
  （四）兩造陳明願供擔保請為宣告假執行或免為假執行，經核均與規定相符，爰分
        別酌定相當之擔保金額予以宣告。
  （五）兩造其餘主張及所提證據與本院上開論斷無涉或無違，不予贅述。
四、結論：本件原告之訴，為有理由，依民事訴訟法第七十八條、第三百九十條第二
    項、第三百九十二條，判決如主文。
中      華      民      國    九十二    年       一     月    二十八    日
                              臺灣臺中地方法院民事第一庭
~B法   官  吳幸芬
右正本證明與原本無異。
如對本判決上訴須於判決送達後廿日內向本院提出上訴狀
中      華      民      國    九十二    年       一     月     二十八   日
~B書記官


司法院資訊處製作；財團法人民間司法改革基金會備份。
